---
title: "PEC2_Lucas_Moratilla"
author: "Lucas Moratilla Lapeña"
date: "2026-05-05"
output: html_document
---
# Introducción



# Descripción de los datos 
```{r instalacion paquetes, include=FALSE, message=FALSE}
if (!requireNamespace("BiocManager", quietly = TRUE))
    install.packages("BiocManager")

if (!requireNamespace("SummarizedExperiment", quietly = TRUE))
    BiocManager::install("SummarizedExperiment")

if (!requireNamespace("edgeR", quietly = TRUE))
    BiocManager::install("edgeR")

if (!requireNamespace("limma", quietly = TRUE))
    BiocManager::install("limma")

if (!requireNamespace("POMA", quietly = TRUE))
    BiocManager::install("POMA")

if (!requireNamespace("FactoMineR", quietly = TRUE))
    install.packages("FactoMineR")

if (!requireNamespace("factoextra", quietly = TRUE))
    install.packages("factoextra")

if (!requireNamespace("umap", quietly = TRUE))
    install.packages("umap")

library(SummarizedExperiment)
library(edgeR)
library(limma)
library(ggplot2)
library(POMA)
library(FactoMineR)
library(factoextra)
library(umap)
library(patchwork)
```
```{r carga datos, include=FALSE}
#cargamos los datos desde el repositorio github
load("PEC2_GSE50760_colorectal_SE.Rda")
```
```{r exploracion se, include=FALSE}
#exploramos las dimensiones de se para ver muestras y genes
dim(se)
#exploramos assay
assayNames(se)
#exploramos colData
colnames(colData(se))
#exploramos rowData
colnames(rowData(se))
#exploramos la variable condition para verificar el numero de muestras
table(se$condition)
#para verificar la estructura apareada del diseño experimental, 
#debemos enfrentar a cada paciente con condition 
table(se$patient_id, se$condition)
```
La estructura inicial de nuestro objeto SummarizedExperiment ("se") recoge la información de 54 muestras de tejido de 18 pacientes con cáncer colorrectal. De cada paciente se recogió una muestra de tejido normal, tumor primario y metástasis hepática, apareada de dicha manera a nivel experimental, constituyendo así el número total de 54 muestras. El objeto "se" recoge a su vez la información de 39376 genes estudiados en estas 54 muestras. En el apartado assay (ensayos) nuestro objeto recoge los datos counts, logCPM, TPM y FKPM, a su vez el apartado colData presenta los dattos de 10 variables (geo_accession, sample_title, source_name, characteristics_1, characteristics_2, sample_name, patient_id, condition, sample_type, pair_group) y finalmente rowData presente los datos de 7 variables (gene_id, gene_symbol, description, gene_type, chromosome, map_location, entrez_id, has_entrez).
```{r seleccion se_sub, include=FALSE}
#plantamos la semilla con las ultimas 4 cifras del DNI
#para seleccionar los pacientes
myseed <- sum(utf8ToInt("6056"))
set.seed(myseed)
patients <- unique(se$patient_id)
selected_patients <- sample(patients, 10)
se_sub <- se[, se$patient_id %in% selected_patients]
se_sub
```
```{r comprobacion se_sub, include=FALSE}
#realizamos la comprobación del diseño apareado
#y la selección de pacientes
table(se_sub$patient_id, se_sub$condition)
```
# Subconjunto de datos analizados

Para la realización del análisis de expresión génica se usó un subconjunto de datos del objeto original, constituido por 30 muestras de 10 pacientes. Los pacientes seleccionados para este subconjunto de datos fueron: 12, 13, 19, 20, 21, 22, 3, 5, 7 y 8. Tras la selección se mantuvo la estructura de los datos apareados, teniendo cada paciente 1 muestra de cada tejido. 

# Análisis exploratorio

El analisis exploratorio de la expresión génica (Figura 1) mostró distribuciones de logCPM comparables entre todas las muestras en los boxplots que se situaron en rangos similares, lo que indica la ausencia de muestras atípicas. No se observaron tampaco diferencias sistemáticas entre los tres tipos de tejido estudiados (normal, primary_tumor y liver_metastasis) a nivel de distribución de expresión génica global, aunque las muestras de metástasis hepática muestra una leve variabilidad mas apreciable respecto al resto de muestras. 

```{r figura-normalizacion, include=TRUE, echo=FALSE, warning=FALSE, out.width='100%', fig.cap="Figura 1. Expresión génica en función del tipo de muestra obtenida"}
#debemos crear un nuevo SummarizedExperiment para usar en vez de los 
#datos crudos, los datos transformados logCPM y así
#trabajar con POMA
se_sub_log <- se_sub
assay(se_sub_log, "counts") <- assay(se_sub, "logCPM")

PomaBoxplots(se_sub_log, x = "samples", outcome = "condition")
```
Se realizó un análisis de componentes principales (PCA) cuyos resultados se muestran en la Figura 2. Las dos primeras componentes explican el 33,1% de la varianza total (PC1: 17,6%, PC2: 15,5%). Se observa una separación parcial por condición (Figura 2B) donde las muestras de tejido normal forman un grupo compacto y bien diferenciado, mientras que las muestras de tumor primario y metástasis hepática tienden a dispersarse hacia valores negativos en PC1. No obstante, las elipses de las tres condiciones se solapan considerablemente, lo que sugiere que existe variabilidad adicional no capturada por las dos primeras componentes. El gráfico por paciente (Figura 2C) muestra un efecto de paciente leve: las muestras del mismo paciente no siempre se agrupan entre sí, lo que indica que la condición explica parte de la variabilidad. Destaca el paciente AMC_19, cuya muestra de metástasis hepática se encuentra claramente alejada del resto, siendo la muestra más atípica del conjunto.
```{r PCA, include=TRUE, echo=FALSE, warning=FALSE, out.width='100%', fig.cap="Figura 2. PCA exploratorio"}
#trasponemos la matriz para hacer PCA
se_sub_t <- t(assay(se_sub_log))
#hacemos PCA
pca <- PCA(se_sub_t, ncp = 5, graph = FALSE)
# Realizamos el grafico de PCA individuos
ind <- fviz_pca_ind(pca, repel = TRUE, label="none") +
  labs(title = "A. Individuos")

# Graficamos PCA coloreado por condition
ind_condition <- fviz_pca_ind(pca,label = "none",
                               col.ind = se_sub_log$condition,
                               addEllipses = TRUE,
                               legend.title = "Condición") +
                               labs(title = "B. Condición")
#Graficamos PCA por paciente 

ind_patient <- fviz_pca_ind(pca,label = "none",
                              col.ind = se_sub$patient_id,
                              legend.title = "Paciente") +
                              labs(title = "C. Paciente")

(ind / ind_condition) | ind_patient
```
# Preprocesado de los datos

Se realizó un preprocesado de los datos previamente identificando aquellos genes cuya expresión fuera CPM >1 en al menos 5 muestras, los cuáles formarán parte del análisis final. A su vez posteriormente se procedió a la normalización de los datos de la expresión de RNA-seq tras el filtrado. 
```{r preprocesado filtrado, include=FALSE}
#extraemos la matriz de counts
counts_matrix <- assay(se_sub, "counts")
#calculamos CPM con la función cpm() de edgeR
cpm_matrix <- cpm(counts_matrix)
#seleccionamos los genes con cpm > 1 en al menos 5 muestras
thresh <- cpm_matrix > 1
keep <- rowSums(thresh) >= 5
#comparamos antes y después
dim(counts_matrix)
dim(counts_matrix[keep, ])
#aplicamos el filtro al objeto SummarizedExperiment
se_sub_filt <- se_sub[keep, ]
#comprobamos que se haya aplicado correctamente
dim(se_sub_filt)
```
Previamente al filtrado nuestro objeto se_sub contaba con 39376 genes, sin embargo, tras la aplicación de los criterios expuestos se eliminaron 20993 genes, permaneciendo un total de 18393 genes para el análisis final. Esto eliminó el 53% de los genes iniciales con baja expresión que no aportarían información relevante al informe final. 
Para la normalización de los datos se creó un objeto DGEList a partir de los datos filtrados. Se utilizó la función TMM para dicha normalización, usada para eliminar sesgos técnicos en datos de expresión RNA-seq. Este tipo de normalización es adecuada porque corrige las diferencias en la composición de las librerías entre muestras: genera un conjunto de factores de normalización, donde el producto de estos factores y los tamaños de librería definen el tamaño efectivo de la biblioteca. Para ello se utilizó la función calcNormFactors.
```{r preprocesado normalizacion, include=FALSE}
#creamos el objeto DGEList a partir de los datos filtrados previamente
#y agrupados por la variable condition
dgeObj <- DGEList(counts = assay(se_sub_filt, "counts"), group = se_sub_filt$condition)
#comprobamos que contiene dgeObj
names(dgeObj)
#asi como su contenido samples
dgeObj$samples
#aplicamos la normalizacion
dgeObj_norm <- calcNormFactors(dgeObj, method = "TMM")
```

# Modelo y diseño experimental

# Expresión diferencial

# Análisis de significación biológica (ORA)

# Discusión y conclusiones

# Apéndices
