---
title: "PEC2_Lucas_Moratilla"
author: "Lucas Moratilla Lapeña"
date: "2026-05-05"
output: html_document
---
# Introducción



# Descripción de los datos 
```{r instalacion paquetes, include=FALSE, message=FALSE}
if (!requireNamespace("BiocManager", quietly = TRUE))
    install.packages("BiocManager")

if (!requireNamespace("SummarizedExperiment", quietly = TRUE))
    BiocManager::install("SummarizedExperiment")

if (!requireNamespace("edgeR", quietly = TRUE))
    BiocManager::install("edgeR")

if (!requireNamespace("limma", quietly = TRUE))
    BiocManager::install("limma")

if (!requireNamespace("POMA", quietly = TRUE))
    BiocManager::install("POMA")

if (!requireNamespace("FactoMineR", quietly = TRUE))
    install.packages("FactoMineR")

if (!requireNamespace("factoextra", quietly = TRUE))
    install.packages("factoextra")

if (!requireNamespace("umap", quietly = TRUE))
    install.packages("umap")

if (!requireNamespace("clusterProfiler", quietly = TRUE))
    BiocManager::install("clusterProfiler")

if (!requireNamespace("org.Hs.eg.db", quietly = TRUE))
    BiocManager::install("org.Hs.eg.db")


library(SummarizedExperiment)
library(edgeR)
library(limma)
library(ggplot2)
library(POMA)
library(FactoMineR)
library(factoextra)
library(umap)
library(patchwork)
library(clusterProfiler)
library(org.Hs.eg.db)
```
```{r carga datos, include=FALSE}
#cargamos los datos desde el repositorio github
load("PEC2_GSE50760_colorectal_SE.Rda")
```
```{r exploracion se, include=FALSE}
#exploramos las dimensiones de se para ver muestras y genes
dim(se)
#exploramos assay
assayNames(se)
#exploramos colData
colnames(colData(se))
#exploramos rowData
colnames(rowData(se))
#exploramos la variable condition para verificar el numero de muestras
table(se$condition)
#para verificar la estructura apareada del diseño experimental, 
#debemos enfrentar a cada paciente con condition 
table(se$patient_id, se$condition)
```
La estructura inicial de nuestro objeto SummarizedExperiment ("se") recoge la información de 54 muestras de tejido de 18 pacientes con cáncer colorrectal. De cada paciente se recogió una muestra de tejido normal, tumor primario y metástasis hepática, apareada de dicha manera a nivel experimental, constituyendo así el número total de 54 muestras. El objeto "se" recoge a su vez la información de 39376 genes estudiados en estas 54 muestras. En el apartado assay (ensayos) nuestro objeto recoge los datos counts, logCPM, TPM y FKPM, a su vez el apartado colData presenta los dattos de 10 variables (geo_accession, sample_title, source_name, characteristics_1, characteristics_2, sample_name, patient_id, condition, sample_type, pair_group) y finalmente rowData presente los datos de 7 variables (gene_id, gene_symbol, description, gene_type, chromosome, map_location, entrez_id, has_entrez).
```{r seleccion se_sub, include=FALSE}
#plantamos la semilla con las ultimas 4 cifras del DNI
#para seleccionar los pacientes
myseed <- sum(utf8ToInt("6056"))
set.seed(myseed)
patients <- unique(se$patient_id)
selected_patients <- sample(patients, 10)
se_sub <- se[, se$patient_id %in% selected_patients]
se_sub
```
```{r comprobacion se_sub, include=FALSE}
#realizamos la comprobación del diseño apareado
#y la selección de pacientes
table(se_sub$patient_id, se_sub$condition)
```
# Subconjunto de datos analizados

Para la realización del análisis de expresión génica se usó un subconjunto de datos del objeto original, constituido por 30 muestras de 10 pacientes. Los pacientes seleccionados para este subconjunto de datos fueron: 12, 13, 19, 20, 21, 22, 3, 5, 7 y 8. Tras la selección se mantuvo la estructura de los datos apareados, teniendo cada paciente 1 muestra de cada tejido. 

# Análisis exploratorio

El analisis exploratorio de la expresión génica (Figura 1) mostró distribuciones de logCPM comparables entre todas las muestras en los boxplots que se situaron en rangos similares, lo que indica la ausencia de muestras atípicas. No se observaron tampaco diferencias sistemáticas entre los tres tipos de tejido estudiados (normal, primary_tumor y liver_metastasis) a nivel de distribución de expresión génica global, aunque las muestras de metástasis hepática muestra una leve variabilidad mas apreciable respecto al resto de muestras. 

```{r figura, include=TRUE, echo=FALSE, warning=FALSE, out.width='100%', fig.cap="Figura 1. Expresión génica en función del tipo de muestra obtenida"}
#debemos crear un nuevo SummarizedExperiment para usar en vez de los 
#datos crudos, los datos transformados logCPM y así
#trabajar con POMA
se_sub_log <- se_sub
assay(se_sub_log, "counts") <- assay(se_sub, "logCPM")

PomaBoxplots(se_sub_log, x = "samples", outcome = "condition")
```
Se realizó un análisis de componentes principales (PCA) cuyos resultados se muestran en la Figura 2. Las dos primeras componentes explican el 33,1% de la varianza total (PC1: 17,6%, PC2: 15,5%). Se observa una separación parcial por condición (Figura 2B) donde las muestras de tejido normal forman un grupo compacto y bien diferenciado, mientras que las muestras de tumor primario y metástasis hepática tienden a dispersarse hacia valores negativos en PC1. No obstante, las elipses de las tres condiciones se solapan considerablemente, lo que sugiere que existe variabilidad adicional no capturada por las dos primeras componentes. El gráfico por paciente (Figura 2C) muestra un efecto de paciente leve: las muestras del mismo paciente no siempre se agrupan entre sí, lo que indica que la condición explica parte de la variabilidad. Destaca el paciente AMC_19, cuya muestra de metástasis hepática se encuentra claramente alejada del resto, siendo la muestra más atípica del conjunto.
```{r PCA, include=TRUE, echo=FALSE, warning=FALSE, out.width='100%', fig.cap="Figura 2. PCA exploratorio"}
#trasponemos la matriz para hacer PCA
se_sub_t <- t(assay(se_sub_log))
#hacemos PCA
pca <- PCA(se_sub_t, ncp = 5, graph = FALSE)
# Realizamos el grafico de PCA individuos
ind <- fviz_pca_ind(pca, repel = TRUE, label="none") +
  labs(title = "A. Individuos")

# Graficamos PCA coloreado por condition
ind_condition <- fviz_pca_ind(pca,label = "none",
                               col.ind = se_sub_log$condition,
                               addEllipses = TRUE,
                               legend.title = "Condición") +
                               labs(title = "B. Condición")
#Graficamos PCA por paciente 

ind_patient <- fviz_pca_ind(pca,label = "none",
                              col.ind = se_sub$patient_id,
                              legend.title = "Paciente") +
                              labs(title = "C. Paciente")

(ind / ind_condition) | ind_patient
```
# Preprocesado de los datos

Se realizó un preprocesado de los datos previamente identificando aquellos genes cuya expresión fuera CPM >1 en al menos 5 muestras, los cuáles formarán parte del análisis final. A su vez posteriormente se procedió a la normalización de los datos de la expresión de RNA-seq tras el filtrado. 
```{r preprocesado filtrado, include=FALSE}
#extraemos la matriz de counts
counts_matrix <- assay(se_sub, "counts")
#calculamos CPM con la función cpm() de edgeR
cpm_matrix <- cpm(counts_matrix)
#seleccionamos los genes con cpm > 1 en al menos 5 muestras
thresh <- cpm_matrix > 1
keep <- rowSums(thresh) >= 5
#comparamos antes y después
dim(counts_matrix)
dim(counts_matrix[keep, ])
#aplicamos el filtro al objeto SummarizedExperiment
se_sub_filt <- se_sub[keep, ]
#comprobamos que se haya aplicado correctamente
dim(se_sub_filt)
```
Previamente al filtrado nuestro objeto se_sub contaba con 39376 genes, sin embargo, tras la aplicación de los criterios expuestos se eliminaron 20993 genes, permaneciendo un total de 18383 genes para el análisis final. Esto eliminó el 53% de los genes iniciales con baja expresión que no aportarían información relevante al informe final. 
Para la normalización de los datos se creó un objeto DGEList a partir de los datos filtrados. Se utilizó la función TMM para dicha normalización, usada para eliminar sesgos técnicos en datos de expresión RNA-seq. Este tipo de normalización es adecuada porque corrige las diferencias en la composición de las librerías entre muestras: genera un conjunto de factores de normalización, donde el producto de estos factores y los tamaños de librería definen el tamaño efectivo de la biblioteca. Para ello se utilizó la función calcNormFactors. Los datos resultantes de la normalización se reflejan en la Figura 3. 
```{r preprocesado normalizacion, include=FALSE}
#creamos el objeto DGEList a partir de los datos filtrados previamente
#y agrupados por la variable condition
dgeObj <- DGEList(counts = assay(se_sub_filt, "counts"), group = se_sub_filt$condition)
#comprobamos que contiene dgeObj
names(dgeObj)
#asi como su contenido samples
dgeObj$samples
#aplicamos la normalizacion
dgeObj_norm <- calcNormFactors(dgeObj, method = "TMM")
```
```{r figura-normalizacion, include=TRUE, echo=FALSE, warning=FALSE, out.width='100%', fig.cap="Figura 3. Expresión génica en función del tipo de muestra obtenida tras la normalización"}
#obtenemos el logaritmo de los counts
logcounts_norm <- cpm(dgeObj_norm,log=TRUE)
#dibujamos el boxplot con los datos normalizados
boxplot(logcounts_norm, ylab="Log2-CPM",las=2, xlab="", cex.axis=0.7, main="Boxplots of logCPMs (normalised)")
# Let's add a blue horizontal line that corresponds to the median logCPM
abline(h=median(logcounts_norm), col="blue")
```

# Modelo y diseño experimental

El modelo y diseño experimental del estudio tomo nuestro objeto tras la filtración y normalización del mismo para la construcción del modelo experimental en forma ~patient_id+condition
```{r modelo experimental, include=FALSE}
#seleccionamos unicamente las muestras normal y primary tumor
#de nuestro objeto filtrado previamente
se_pn <- se_sub_filt[, se_sub_filt$condition %in% c("normal", "primary_tumor")]
se_pn$condition <- droplevels(se_pn$condition)
se_pn$patient_id <- factor(se_pn$patient_id)
#comprobamos la dimensionalidad del objeto
dim(se_pn)
table(se_pn$condition)
#creamos otro objeto DGEList para la normalización de este subset
dge_pn <- DGEList(counts = assay(se_pn, "counts"),
                  group = se_pn$condition)
#aplicamos normalización TMM
dge_pn <- calcNormFactors(dge_pn, method = "TMM")
```
Tras la configuración inicial según el modelo descrito previamente, la matriz de diseño es la siguiente:
```{r matriz de diseño, include=TRUE, echo=FALSE}
#definimos los factores
group <- paste(se_pn$patient_id, se_pn$condition, sep = ".")
#construimos la matriz de diseño con patient_id y condition
design <- model.matrix(~ patient_id + condition, data = colData(se_pn))
colnames(design) <- gsub("patient_id", "", colnames(design))
rownames(design) <- colnames(se_pn)
design
```
Y la matriz de contrastes: 
```{r matriz contrastes, include=TRUE, echo=FALSE}
cont.matrix <- makeContrasts(primary_vs_normal = conditionprimary_tumor,levels = design)

cont.matrix
```
Dentro de esta matriz de diseño el término patient_id en la matriz de diseño genera una columna por cada paciente (excepto el de referencia, que en este caso es AMC_12). Cada columna indica con un 1 qué muestras pertenecen a ese paciente. De esta forma, el modelo puede estimar cuánto se desvía la expresión génica de cada paciente respecto al paciente de referencia (AMC_12),descontando esa diferencia antes de comparar tumor primario vs normal. Esto permite asegurar que las diferencias que encontremos sean debidas a la condición y no a la variabilidad de la expresión génica entre individuos.

Es importante remarcar que el estudio de las muestras no puede tratarse de manera independiente al ser un diseño apareado, ya que las muestras de cada paciente tienen correlación entre sí, ya que la expresión génica de un paciente a otro podría tener variabilidad debido a multiplicidad de factores relacionados con el propio individuo. Si tratasemos las muestras de manera independiente, ignoraríamos la presencia la propia variabilidad individual produciendo un sesgo al análisis final, reduciendo la potencia estadística para detectar genes diferencialmente expresados. 

# Expresión diferencial

```{r transformacion datos, include=FALSE}
#transformamos el objeto DGEList con voom
#para poder analizarlo con limma
voomObj <- voom(dge_pn, design)
```
```{r genes diferenciales, include=FALSE}
#ajustamos el modelo lineal
fit <- lmFit(voomObj)
#aplicamos la matriz de contrastes
fit.cont <- contrasts.fit(fit, cont.matrix)
#regularizamos la estimación del error con eBayes
fit.cont <- eBayes(fit.cont)
```
El análisis de genes diferencialmente expresados se llevó a cabo con el análisis lineal de la matriz de contrastes. Se filtraron aquellos genes cuyó p valor estaba por debajo del nivel de significancia 0.05 y cuyo |logFC| era >2. 
```{r decidetest, include=FALSE}
#con decideTests aplicamos los criterios 
summa.fit <- decideTests(fit.cont, p.value = 0.05, lfc = 2)
summary(summa.fit)
```
Se obtuvieron un total de 720 genes diferencialmente expresados: 325 genes sobreexpresados y 395 infraexpresados. Entre dichos genes los 10 que tuvieron mayor expresión diferencial figuran en la Tabla 1. 
```{r toptable, include=TRUE, echo=FALSE, out.width='100%', fig.cap="Tabla 1. Top 10 genes diferencialmente expresados ordenados por FDR (primary_tumor vs normal)"}
#extraemos todos los resultados con topTable
results <- topTable(fit.cont, coef = "primary_vs_normal",number = nrow(fit.cont))
head(results, 10)
```



# Análisis de significación biológica (ORA)

```{r rowData, include=FALSE}
#exploramos rowData para ver que notaciones tenemos disponibles 
colnames(rowData(se_pn))
head(rowData(se_pn))
```
Para la notación de genes usaremos gene_symbol para su identificación en tablas debido a que constituye el nombre oficial del gen y por tanto visualmente es más facilmente identificable.Para el análisis de enriquecimiento se usará entrez_id ya que enrichGO utilizá este tipo de notación. Puede usarse a su vez gene_id ya que coincide con entrez_id en nuestro caso. 

# Discusión y conclusiones

# Apéndices
